【裁判字號】    98,交抗,2093
【裁判日期】    980930
【裁判案由】    違反道路交通管理處罰條例
【裁判全文】
臺灣高等法院刑事裁定                98年度交抗字第2093號
抗告人即原
處分機關    交通部公路總局新竹區監理所
代  表  人  柯  武
受  處分人  甲○○
                    國民
上列抗告人因受處分人違反道路交通管理處罰條例案件，不服臺
灣新竹地方法院，中華民國98年7月24日所為裁定（98年度交聲
字第368號），提起抗告，本院裁定如下：
    主  文
抗告駁回。
    理  由
一、原裁定意旨略以：本件受處分人於上揭時、地酒後駕駛上揭
    自用小客車，經警測得其呼氣酒精濃度達每公升0.81毫克，
    並經警以其有違反道路交通管理處罰條例第35條第1項第1款
    「汽車駕駛人酒精濃度超過規定標準」之規定之違規行為，
    掣單舉發，惟其同一違規行為同時觸犯刑法第185條之3之公
    共危險罪，且其觸犯刑法第185條之3之公共危險罪部分，業
    經臺灣新竹地方法院檢察署檢察官於民國98年6月2日以98年
    度速偵字第1174號為緩起訴處分，緩起訴處分期間為1年（
    期間自98年6月10日至99年6月9日），並命其應於緩起訴處
    分命令通知書送達後1個月內向社團法人新竹市生命線協會
    支付新臺幣（下同）2萬元，而受處分人亦於98年7月1日以
    郵政匯款方式支付上開社福機構2萬元等情，有交通部公路
    總局新竹區監理所竹監自字第裁50-E00000000號裁決書、臺
    灣新竹地方法院檢察署98年度速偵字第1174號緩起訴處分書
    、同署檢察官執行緩起訴處分命令通知書、社團法人新竹市
    生命線協會郵政劃撥儲金帳戶收支詳情單影本1份附卷足憑
    ，並經調閱臺灣新竹地方法院檢察署98年度速偵字第1174號
    偵查卷宗核閱屬實，且為受處分人所不爭執，是受處分人上
    揭違規事實，足堪認定。而本件受處分人上開酒後駕車之行
    為，係屬同時觸犯刑事法律及違反行政法上義務規定之行為
    ，是原處分機關於緩起訴期滿前裁處受處分人罰鍰49,500元
    之行政裁罰部分，有違行政罰法第26條第2項之「一事不二
    罰」之規定，即難認為允當，應認受處分人此部分之異議為
    有理由，自應將原處分關於裁處罰鍰49,500元部分撤銷，改
    諭知此部分不罰（受處分人就吊扣駕駛執照及施以道路交通
    安全講習部分未聲明異議）等語。
二、抗告意旨略以：按「一行為同時觸犯刑事法律及違反行政法
    上義務規定者，依刑事法律處罰之。但其行為應處以其他種
    類行政罰或得沒入之物而未經法院宣告沒收者，亦得裁處之
    。前項行為如經不起訴處分或為無罪、免訴、不受理、不付
    審理之裁判確定者，得依違反行政法上義務規定裁處之。」
    行政罰法第26條定有明文。原裁定認檢察官所為之緩起訴處
    分，命受處分人向社團法人新竹市生命協會捐款2萬元，實
    質上該當上開法條所定之「依刑事法律」之刑事處分，而該
    2萬元是否可謂本條例所規定之罰金，尚非無疑。況道路交
    通管理處罰條例第35條第7、8項明定，經裁判確定處以罰金
    低於本條例第92條第3項所定最低罰緩基準，應依本條例裁
    決繳納不足最低罰緩部分，原裁定逕諭知「罰緩撤銷部分，
    不罰」，顯與道路交通管理罰條例第35條第8項規定，命受
    處分人繳納不足最低罰鍰之部分不符，爰依法提起抗告，請
    求撤銷原裁定云云。
三、本院查：
  (一)按94年2月5日公布，95年2月5日施行之行政罰法第26條規定
    ，「一行為同時觸犯刑事法律及違反行政法上義務規定者，
    依刑事法律處罰之。但其行為應處以其他種類行政罰或得沒
    入之物而未經法院宣告沒收者，亦得裁處之。前項行為如經
    不起訴處分或為無罪、免訴、不受理、不付審理之裁判確定
    者，得依違反行政法上義務規定裁處之。」即所謂一事不二
    罰原則，探究其立法目的，無非以一行為同時觸犯刑事法律
    及違反行政法上義務規定時，由於刑罰與行政罰同屬不法行
    為之制裁，而刑罰之懲罰作用較強，依刑事法律處罰即足資
    警惕，實無一事二罰再處行政罰之必要，但罰鍰以外之沒入
    或其他種類行政罰，因兼具維護公共秩序之作用，為達行政
    目的，行政機關仍得併予裁處。故汽車駕駛人酒後駕車時，
    如同時觸犯刑法第185條之3之公共危險罪者，道路交通主管
    機關除依上開行政罰法第26條第1項但書規定，處以其他種
    類行政罰外，關於行政罰鍰部分，即應依行政罰法第26條、
    道路交通管理處罰條例第10條等規定移送地方法院檢察署處
    理，其後非有行政罰法第26條第2項所定不起訴等事由，不
    得裁處行為人罰鍰。而上開行政罰法第26條第2項雖以應受
    行政罰之行為如經不起訴處分或為無罪、免訴、不受理、不
    付審理之裁判確定者，始得另為裁決處罰，未明文包括緩起
    訴處分在內，但考其緩起訴處分之性質，實屬於附條件之便
    宜不起訴處分，而於緩起訴之條件成就後，始發生如同確定
    不起訴處分之禁止再訴效力，故於緩起訴之猶豫期間屆滿，
    復未經撤銷緩起訴時，緩起訴即發生如同確定之不起訴處分
    之效力，此時，行為人即已終局的不受刑事法之訴追，該緩
    起訴處分即具實質之禁止再訴之確定力，原處分機關於此時
    再為裁決，行為人無同時遭到行政處罰及刑事訴追之危險，
    因此，解釋上行政罰法第26條第2項之規定應包括條件成就
    之緩起訴處分之情形在內，因此酒後駕車同時觸犯公共危險
    犯行，行為人雖經緩起訴處分，然於緩起訴處分條件成就前
    ，行為人隨時有受撤銷緩起訴再受刑事追訴之風險，行政機
    關自不得就同一事由裁處行為人罰鍰處分，以免行為人受有
    一事二罰之危險。是類此之案件行政機關不得對同一行為再
    課以行政罰鍰（本院暨所屬法院96年法律座談會刑事類提案
    第36號決議審查意見及研究結果參照）。是原處分機關於異
    議人緩起訴期滿前裁處異議人罰鍰49,500元之行政裁罰部分
    ，有違行政罰法第26條第2項之「一事不二罰」之規定，原
    裁定將原處分關於裁處罰鍰49,500元部分撤銷，核無不合，
    合先敘明。
  (二)按「汽車駕駛人，駕駛汽車經測試檢定有下列情形之一者，
    處新臺幣15,000元以上6萬元以下罰鍰，並當場移置保管該
    汽車及吊扣其駕駛執照1年；因而肇事致人受傷者，並吊扣
    其駕駛執照2年；致人重傷或死亡者，吊銷其駕駛執照，並
    不得再考領：一酒精濃度超過規定標準。二吸食毒品、迷幻
    藥、麻醉藥品及其相類似之管制藥品。」、「汽車駕駛人有
    第1項、第3項或第4項之情形，同時違反刑事法律者，經移
    置保管汽車之領回，不受第85條之2第2項，應同時檢附繳納
    罰鍰收據之限制。」、「前項汽車駕駛人，經裁判確定處以
    罰金低於本條例第92條第3項所訂最低罰鍰基準規定者，應
    依本條例裁決繳納不足最低罰鍰之部分。」道路交通管理處
    罰條例第35條第1項、第7項、第8項分別規定甚明。又依「
    違反道路交通管理事件統一裁罰基準表」所載，對於駕駛人
    駕駛汽車，駕駛人吐氣所含酒精濃度超過每公升0.55毫克以
    上，其最低應納罰鍰之數額為49,500元。而本件受處分人因
    於98年5月27日酒後駕車不慎闖入機車專用地下道，為警施
    以呼氣酒精濃度檢測，測得其呼氣酒精濃度達每公升0.81毫
    克，經臺灣新竹地方法院檢察署檢察官偵查結果，認受處分
    人係犯刑法第185條之3之公共危險罪，惟以緩起訴處分為適
    當。緩起訴期間為1年，受處分人應於緩起訴處分命令通知
    書送達後1個月內向社團法人新竹市生命線協會支付2萬元，
    而受處分人亦於98年7月1日以郵政匯款方式支付上開社團法
    人2萬元，有臺灣新竹地方法院檢察署檢察官98年6月2日98
    年度速偵字第1174號緩起訴處分書在卷可稽（見原審卷第13
    頁、第14頁）。惟道路交通管理處罰條例第35條之修正目的
    在於落實行政罰一事不二罰之原則，汽車駕駛人有違反同條
    例第35條酒精濃度超過規定標準或吸食毒品、迷幻藥、麻醉
    藥品及其相類似之管制藥品之情形，同時違反刑事法律者，
    經移置保管汽車之領回，不受同條例第85條之2第2項應同時
    檢附繳納罰鍰收據之限制。但經刑事裁判確定處以罰金低於
    本條例所訂最低罰鍰基準規定者，應依本條例裁決繳納不足
    最低罰鍰之部分（道路交通管理處罰條例修正立法總說明參
    照）。是汽車駕駛人有道路交通管理處罰條例第35條第1項
    之情形，同時違反刑事法，雖有一事不二罰原則之適用，然
    基於公平原則，其裁判確定處以罰金低於同條例第92條第3
    項所訂最低罰鍰基準規定者，交通裁決機關仍應依同條例第
    35條第8項規定，裁決汽車駕駛人繳納不足最低罰鍰之部分
    。是道路交通管理處罰條例第35條第8項規定之構成要件已
    涵蓋同條例第35條第1項規定之構成要件，係屬同條例第35
    條第1項之特別規定，應優先適用同條例第35條第8項之規定
    。又原裁定係認原處分機關於受處分人緩起訴期滿前裁處受
    處分人罰鍰49,500元之行政裁罰部分，有違行政罰法第26條
    第2項之「一事不二罰」之規定，而將原處分關於裁處罰鍰
    49,500元部分撤銷，諭知受處分人不罰，並未實體認定受處
    分人無道路交通管理處罰條例第35條第1項之違規事實。則
    原裁定將抗告人依道路交通管理處罰條例第35條第1項裁決
    之罰鍰撤銷後，逕論以受處分人不罰。尚不生使抗告人無法
    依道路交通管理處罰條例第35條第8項規定裁決受處分人繳
    納緩起訴負擔20,000元與最低罰款49,500元差額之問題。抗
    告意旨指摘原裁定此部分不當，難認有理由，應予駁回。
四、據上論結，應依道路交通案件處理辦法第26條，刑事訴訟法
    第412條，裁定如主文。
中    華    民    國    98    年    9     月   30     日
                  刑事第七庭  審判長法  官  陳晴教
                                    法  官  游紅桃
                                    法  官  楊智勝
以上正本證明與原本無異。
不得再抗告。
                                    書記官  林桂玉
中    華    民    國    98    年    10    月    5     日


司法院資訊處製作；財團法人民間司法改革基金會備份。
